【裁判字號】    99,重訴,298
【裁判日期】    990730
【裁判案由】    清償借款
【裁判全文】
臺灣臺北地方法院民事判決             99年度重訴字第298號
原      告  臺灣中小企業銀行股份有限公司
法定代理人  己○○
訴訟代理人  丙○○
被      告  國際山霖汽車股份有限公司
法定代理人  乙○○○
被      告  甲○○    原住臺中.
            戊○○
            丁○○
上列當事人間清償借款事件，本院於中華民國99年7月19日言詞
辯論終結，判決如下：
    主  文
被告國際山霖汽車股份有限公司、甲○○、丁○○應連帶給付原
告新臺幣捌仟捌佰貳拾柒萬伍仟零肆元，及自民國九十八年九月
三十日起至清償日止，按年息百分之二點０九計算之利息，暨自
民國九十八年十月三十一日起至清償日止，其逾期在六個月以內
者，按上開利率百分之十；其逾期超過六個月者，按上開利率百
分之二十計算之違約金。
被告國際山霖汽車股份有限公司、甲○○、戊○○應連帶給付原
告新臺幣仟壹佰柒拾柒萬柒仟柒佰元，及自民國九十八年十月
十二日起至清償日止，按年息百分之四點四四五計算之利息，暨
自民國九十八年十一月十三日起至清償日止，其逾期在六個月以
內者，按上開利率百分之十；其逾期超過六個月者，按上開利率
百分之二十計算之違約金。
訴訟費用新臺幣捌拾壹萬陸仟捌佰肆拾捌元由被告連帶負擔。
    事實及理由
甲、程序部分
一、被告國際山霖汽車股份有限公司經合法通知，未於言詞辯論
    期日到場，核無民事訴訟法第386條所列各款事由，應依原
    告之聲請，由其一造辯論而為判決。
二、按當事人得以合意定第一審管轄法院，但以關於由一定法律
    關係而生之訴訟者為限，民事訴訟法第24條第1項定有明文
    。查，兩造約定以本院為第一審管轄法院，有授信約定書第
    13條約定可憑，故本院自有管轄權，合先敘明。
乙、實體部分
一、原告主張：被告國際山霖汽車股份有限公司（下稱國際山霖
    公司）於96年7月30日邀同被告甲○○、丁○○為連帶保證
    人，向伊借款新臺幣（下同）9,630萬元，借款期間自96年7
    月31日起至111年7月31日止，自實際撥款日起，前12個按月
    付息，自13個月起，本金按月平均攤還。並約定按伊當時之
    二年期定期儲蓄機動利率加年利率0.805％計息，目前調整
    為年利率2.09％。並約定逾期償還本金或利息時，逾期在6
    個月以內者，按上開利率10％；逾期超過6個月者，按上開
    利率20％計算之違約金，然國際山霖公司自98年9月30日起
    即未依約繳款，尚餘如主文第1項所示之本金、利息及違約
    金應立即清償。另國際山霖公司於96年8月29日邀同被告甲○○、丁○○為連帶保證人，與伊訂立週轉金貸款契約，向
    伊借款500萬元，借款期間自96年8月30日起至97年8月30日
    止。逕由借款人出具借據等申循環動用，每筆借款期限最長
    不得超過6個月。借款利息按短期放款年利率5.5％計付，嗣
    後按伊基準利率調整時，自調整日起按伊新公告基準利率加
    年利率1.24％機動計付。並約定逾期償還本金或利息時，按
    借款總餘額，自應償還日起，逾期在6個月以內者，按上開
    利率10％；逾期超過6個月者，按上開利率20％計算之違約
    金。又國際山霖公司於97年2月29日與伊簽訂契據條款變更
    契約，自97年2月29日起變更負責人丁○○為甲○○；又於
    97 年8月29日出具授信動用申請書，向伊借款500萬元，借
    款期間自97年8月29日起至97年11月29日；國際山霖公司於
    97年12月9日再與伊簽訂契據條款變更契約，將1.借款項目
    變更為中期擔保放款。2.借款期間變更為97年11月29日起至
    100年11月29日止。3.借款利息改按年利率4.92％計算，嗣
    按伊二年期定期儲蓄機動利率調整時，自調整日起按伊二年
    期定期儲蓄機動利率加年利率3.21％計付，目前為4.445％
    。4.償還辦法改按月平均攤還本金，按月繳息，連帶保證人
    改為甲○○及被告戊○○。詎料，國際山霖公司自98年10月
    12日起即未依約繳納，依約全部債務視為到期，尚餘如主文
    第2項所示之本金、利息及違約金應立即清償，而甲○○、
    戊○○為連帶保證人，自應負連帶清償責任，為此依消費借
    貸及連帶保證法律關係請求被告連帶清償，並聲明：如主文
    所示。另提借據、週轉金貸款契約、授信動用申請書、契據
    條款變更契約、授信約定書（以上皆影本）等件為證。
二、被告國際山霖公司未於言詞辯論期日到場，亦未提出書狀作
    何聲明或陳述。
三、被告戊○○則辯稱：本件主借款人國際山霖公司早以其名下
    所有之不動產（臺北市○○區○○段3小段00000-000建號）
    設定最高限額抵押權予原告，該不動產市值高達2億餘元，
    實足以清償對原告之借款，原告只需實行抵押權，即可輕易
    使債權受償，然原告卻不如此，反提出訴訟使戊○○代為清
    償，令人不解。戊○○同意於系爭借款保證，亦是因系爭借
    款有上開抵押物存在，其評估保證風險不大，有該抵押權優
    先清償，可解決足額之債務，方同意保證。豈料，原告一反
    常態，不實行抵押權，逕向被告等追索，實屬詭異。再者，
    上開不動產在98年即已遭查封並進入強制執行程序，即將拍
    賣，屆時原告之債權即可受償，則本件訴訟即無實益亦無理
    由。蓋原告債權已自其他管道可獲受償，更見原告提起本件
    訴訟之無理。又依最高法院19年度上字第330號判例、80年
    度台上字第2508號判決、88年台上字第1376號判決見解，係
    採物之擔保責任優先說，原告更應實行抵押權而非向保證人
    追討為是。另國際山霖公司於97年間即遭媒體披露，因甲○○與苗栗縣政府部分公務人員共同違法變更土地使用類別，
    以提高公告現值，並據以向合作金庫超額貸款。可見國際山
    霖公司信用早有可疑。而戊○○於97年12月9日與原告所簽
    訂之契據條款變更契約，原告對於國際山霖公司及其連帶保
    證人甲○○，未依中華民國銀行公會會員授信準則第18條、
    第19條之規定，謹慎對國際山霖公司及其連帶保證人甲○○
    進行合理徵信，顯有疏漏。甲○○於97年12月9日契據條款
    變更契約簽定時，乃國際山霖公司之負責人，而甲○○早已
    於97年9月30日已因對訴外人第一商業銀行之債務有發生違
    約情事，而遭第一商業銀行向本院聲請假扣押執行命令，然
    原告卻未於97年12月9日契據條款變更契約簽定前依上開授
    信準則向財團法人金融聯合徵信中心謹慎查詢甲○○之信用
    狀況，原告在未經正常合理徵信程序下輕易授信放款，導致
    戊○○陷於錯誤簽下契據條款變更契約，原告顯有疏漏。若
    原告早有確實徵信作業，即毋庸面對今日困境，戊○○亦可
    及早逃過一劫。並聲明：原告之訴駁回。
四、被告丁○○則辯稱：本件原告起訴請求被告丁○○應負連帶
    清償責任，係因被告於96年間擔任被告國際山霖公司之代表
    人時，為公司營運週轉之用，經董事會決議後，由公司董事
    長及當時之董事甲○○擔任保證人出面向原告借款，設定最
    高借款額度為9,630萬元。嗣後國際山霖公司又於96年8月29
    日為營運之用，再次向原告借款並設定周轉金貸款契約500
    萬元。亦係由丁○○與甲○○擔任連帶保證人。丁○○之所
    以於96年間擔任國際山霖公司之連帶保證人，係因原告之要
    求，要求應以國際山霖公司董事長「個人」擔任連帶保證人
    ，惟查丁○○已於97年1月9日辭任國際山霖公司董事長職位
    ，改選後由甲○○擔任董事長。是在此情況下，本件既屬「
    因職務關係作保」，則在被告已不具職務之情況下，借款銀
    行自應將被告之連帶債務予以除去，並要求國際山霖公司另
    提供其他保證人為是。因原告與國際山霖公司遲未除去丁○○之保證責任，是丁○○即於97年5月13日委請律師事務所
    函知國際山霖公司儘速辦理更換連帶保證人事宜，惟遲遲不
    獲國際山霖公司之回應，幾經被告催促後，國際山霖公司始
    於97年12月9日將上開500萬元之周轉金貸款契約中，丁○○
    之連帶保證責任予以除去。斯時丁○○未細查，不知國際山
    霖公司僅除去其一之保證責任，尚有9,630萬元之最高限額
    借款契約之連帶保證責任未一併予以除去。嗣後被告即於98
    年8月28日再次委請律師事務所函請國際山霖公司免除丁○○之保證責任，惟旋即接獲原告向法院聲請之假扣押裁定，
    並遭原告予以起訴。惟如前述，本件借款確係因職務身分而
    應原告之要求擔任保證人，當丁○○不再具備職務身分時，
    即應免除被告之連帶保證責任。再者，本件借款債權另有物
    上保證部分，而該部分係以高價值房地產為原告設定第一順
    位抵押權，其價值顯足以清償原告之借款，原告毋需再另行
    起訴，是提起本件訴訟，並無任何實益。綜上，原告請求丁○○負連帶保證人責任實無理由。並聲明：(一)原告之訴駁回
    ；(二)如受不利益判決，願供擔保請准宣告免予假執行。
五、被告甲○○則以：對於國際山林公司借款及甲○○擔任保證
    人之事實均不爭執，但本件債務有設立第一順位抵押權予原
    告，原告應可獲得十足清償，並無提起本件訴訟之必要。
六、得心證之理由
（一）按當事人對於他造主張之事實，於言詞辯論時不爭執者，
      視同自認。但因他項陳述可認為爭執者，不在此限。當事
      人對於他造主張之事實，已於相當時期受合法之通知，而
      於言詞辯論期日不到場，亦未提出準備書狀爭執者，準用
      第1項之規定。但不到場之當事人係依公示送達通知者，
      不在此限。民事訴訟法第280條第1、3項分別有明定。
      本件原告主張：國際山霖公司向伊借款，然未依約繳款，
      而使全部債務視為到期，尚餘如主文第1、2項所示之本金
      、利息及違約金尚未清償之事實，已據其提出如上開所載
      之證物為憑，核屬相符，且被告甲○○、戊○○及丁○○
      對本件消費借貸債權發生及其數額亦不爭執。又被告國際
      山霖公司非經公示送達已收受開庭通知及起訴狀繕本，未
      於言詞辯論到場陳述意見或提出書狀爭執，依上開規定視
      同自認，則原告主張國際山霖公司向其借款，並由其餘被
      告擔任連帶保證人乙事，自堪信為真實。
（二）本件被告甲○○、丁○○、戊○○俱辯稱本件債務有設定
      第一順位抵押權予原告供擔保，原告應可就擔保物取償，
      並無提起本件訴訟之必要云云，惟按保證債務之所謂「連
      帶」，係指保證人與主債務人負同一債務，對於債權人各
      負全部給付之責任者而言，此就民法第272條第1項規定連
      帶債務之文義參照觀之甚明。故連帶保證與普通保證不同
      ，縱使無民法第746條所揭之情形，亦不得主張同法第745
      條檢索抗辯之權利；另債權人並未拋棄為債權擔保之物權
      ，自無民法第751條之適用。又連帶保證人應與主債務人
      負同一清償責任，而債權人對於主債務人就實行擔保物權
      受清償，或起訴請求保證人清償，乃得擇一行使，最高法
      院45年臺上字第1426號、69年臺上字第1924號判例可資參
      照。經查，依兩造簽訂之授信約定書觀之，被告甲○○、
      丁○○及戊○○等係國際山霖公司之連帶保證人，則渠等
      並無先訴抗辯權之權利，且原告既未放棄國際山霖公司所
      設定之抵押權，揆諸前揭說明，被告自得就實行擔保物權
      或起訴請求保證人清償之權利擇一行使。被告甲○○、丁○○及戊○○既為被告國際山霖公司之連帶保證人，原告
      毋待向國際山霖公司求償不得或實行擔保物權後，即得請
      求其等與債務人負同一清償責任，被告甲○○、丁○○及
      戊○○所辯尚無足採。被告丁○○雖另辯稱其已於97年1
      月9日辭任國際山霖公司董事長職位，改選後由甲○○擔
      任董事長。是在此情況下，本件既屬「因職務關係作保」
      ，則在被告已不具職務之情況下，原告自應將被告之連帶
      債務予以除去云云，惟查丁○○於為保證之初縱使以國際
      山霖公司董事長之身分為之，然其既未與原告約定於其卸
      任國際山霖公司之董事長或原告另行追加保證人時即終止
      其之保證責任，即不得以此免具保證責任，則丁○○辯稱
      其已卸任國際山霖公司董事長之職務及原告於其卸任董事
      職務後另行更換保證人，其保證責任亦已消滅等，亦無足
      採。
（三）按消費借貸之借用人應於約定期限內，返還與借用物種類
      品質、數量相同之物，民法第478條前段定有明文；又所
      謂連帶保證，係指保證人與主債務人就債務之履行，對於
      債權人各負全部給付之責任者而言，是連帶保證債務之債
      權人得同時或先後向保證人為全部給付之請求（最高法院
      45年台上字第1426號判例、77年台上字第1772號判決參照
      ）。再按遲延之債務，以支付金錢為標的者，債權人得請
      求依法定利率計算之遲延利息。但約定利率較高者，仍從
      其約定利率；當事人得約定債務人於債務不履行時，應支
      付違約金，民法第233條第1項、第250條第1項分別定有明
      文。國際山霖公司向原告借款未依約清償，經全部視為到
      期，尚積欠如主文第1、2項所示之本金、利息及違約金迄
      未清償，而其餘被告各為連帶保證人，已如上述，揆上開
      說明及規定，被告自應連帶負清償責任。
（三）綜上，原告依消費借貸及連帶保證法律關係請求被告連帶
      給付如主文第1、2項所示之本金、利息及違約金為有理由
      ，應予准許。
五、本件訴訟費用，確定如主文第3項所示。
六、訴訟費用負擔之依據：民事訴訟法第85條第2項。
中    華    民    國    99    年    7     月    30    日
                  民事第六庭    法  官  黃柄縉
以上正本係照原本作成
如對本判決上訴，須於判決送達後20日內向本院提出上訴狀
中    華    民    國    99    年    7     月    30    日
                                書記官  洪仕萱

司法院資訊處製作；財團法人民間司法改革基金會備份。
